【裁判字號】    95,台上,4496
【裁判日期】    950816
【裁判案由】    強盜
【裁判全文】
最高法院刑事判決            九十五年度台上字第四四九六號
    上  訴  人  甲○○
                        巷8號.
                        弄6號3樓（在押，另案借提執行中）
    選任辯護人  李成功律師
上列上訴人因強盜案件，不服台灣高等法院中華民國九十五年五
月十一日第二審判決（九十五年度上訴字第五三九號，起訴案號
：台灣台北地方法院檢察署九十三年度偵字第二０七五四、二０
八五二號，九十四年度偵字第一三三一號），提起上訴，本院判
決如下：
    主  文
上訴駁回。
    理  由
按刑事訴訟法第三百七十七條規定：上訴於第三審法院，非以判
決違背法令為理由，不得為之。是提起第三審上訴，應以原判決
違背法令為理由，係屬法定要件。如果上訴理由狀並未依據卷內
訴訟資料，具體指摘原判決不適用何種法則或如何適用不當，或
所指摘原判決違法情事，顯與法律規定得為第三審上訴理由之違
法情形，不相適合時，均應認其上訴為違背法律上之程式，予以
駁回。本件原判決認定上訴人甲○○與洪阜勤（業經判刑定讞）
共同基於竊盜之概括犯意聯絡，先於民國九十三年十一月十七日
晚間，在台北縣永和市○○街十九巷三號前，由上訴人在旁把風
接應，而由洪阜勤下手竊取林同慶所有之Ｔ七－一二四二號廂型
小客車乙部，得手後由洪阜勤駕駛，搭載上訴人到處尋找作案目
標。於同日晚上十一時許，行經同上永和市○○路一０四巷四號
前，見廖詩妤獨自行走巷內，認有機可趁，又共同基於意圖為自
己不法所有之犯意聯絡，由上訴人下車強押廖女上車，喝令其趴
在後座，不准把頭抬起來，洪阜勤並對廖女恫稱：「不要叫，我
有很多子彈，少一顆無所謂」、「為了怕你報警，我會拍你的裸
照」等語，致使廖女不能抗拒，任由上訴人強取廖女背包內之現
金八百元（新台幣，下同）及台新銀行金融卡一只。上訴人與洪
阜勤因嫌得款過少，另基於擄人後意圖勒贖之犯意聯絡，命廖女
想辦法籌錢，否則不讓其離去，廖女乃先打電話向同學、朋友借
款未果，而上訴人與洪阜勤並共同逼問廖女上述金融卡密碼，經
洪阜勤分別於同月十八日凌晨四時二十分四十五秒、二十一分四
十七秒，二度持前述金融卡在台北縣中和市漳和國中旁郵局提款
機提款，因存款不足而未得逞。嗣因Ｔ七－一二四二號廂型車沒
油，洪阜勤即將車棄置在同上中和市○○路一二六號前。上訴人
與洪阜勤承前竊盜之概括犯意，由上訴人在旁把風，再由洪阜勤
下手竊取一部不詳車號之廂型車代步，並將廖女押至新竊得之車
上。嗣於同月十八日凌晨四時三十分許，廖女發送簡訊並撥打電
話給其父廖睿騏，告知其被綁票，囑其籌款五萬元贖人，經討價
還價後，最後以三萬元達成協議，廖睿騏依約將贖款三萬元匯至
廖女在台新銀行帳戶內，於同日凌晨四時五十七分許，由洪阜勤
留在車上看管廖女，上訴人則持廖女前述金融卡至台北縣新店市
○○路○段二號「全家便利商店」，將廖女之金融卡插入自動提
款機內，鍵入密碼，接續提領二萬元及一萬元贖款，上訴人與洪
阜勤各分得一萬五千元後，始將廖女載至台北市○○區○○路三
段三百七十一號前釋放等情。因而撤銷第一審關於上訴人強盜而
擄人勒贖部分之不當判決，改判仍論處其共同強盜而擄人勒贖罪
刑。已綜核全部卷證資料，詳加斟酌論斷，敘明其所憑之證據及
認定之理由，而以上訴人否認犯罪所持之辯解為不足採，予以指
駁綦詳，俱有卷存之證據資料可資覆按。從形式上觀察，並無判
決違背法令之情形存在。按共同實施犯罪行為，在合同意思範圍
內，相互利用他人之行為，以達其犯罪之目的，原不必每一階段
均參與，祇須分擔犯罪行為之一部，即應對於全部所發生之結果
共同負責，又共同正犯之意思聯絡，不限於事前有所協議，於行
為當時，基於相互之認識，以共同犯罪之意思參與者，亦無礙於
共同正犯之成立。倘犯罪結果係因共犯之合同行為所致者，無論
出於何人所加，在共犯間均應同負全部之責，並無分別何部分為
孰人下手之必要。上訴人與洪阜勤先後竊取二部小客車部分，由
上訴人在旁把風接應，而由洪阜勤下手行竊；另強盜而擄人勒贖
廖女及由自動付款設備取得他人之物部分，由上訴人下車擄廖女
上車，而由洪阜勤恫嚇廖女：「不要叫，我有很多子彈，少一顆
無所謂」、「為了怕你報警，我會拍你的裸照」等語，再由上訴
人強取廖女背包內之現金八百元及台新銀行金融卡一只。上訴人
與洪阜勤因嫌得款過少，乃基於擄人後意圖勒贖之犯意，命廖女
想辦法籌錢，否則不讓其離去，並逼問廖女金融卡密碼，迨廖女
之父廖睿騏將贖款三萬元匯至廖女在台新銀行帳戶內，則由洪阜
勤留在車上看管廖女，而由上訴人持廖女金融卡至「全家便利商
店」提領三萬元贖款，上訴人與洪阜勤各分得一萬五千元後，始
將廖女釋放等情，均係在合同意思範圍內，相互利用他人之行為
，以達其犯罪之目的，上訴人自始至終均在案發現場參與其事，
豈有不知或未在旁把風接應之理。於犯罪過程中，雖非每一階段
均參與，但祇須分擔犯罪行為之一部，即應對於全部所發生之結
果共同負責，而其意思聯絡，不限於事前有所協議，於行為當時
，基於相互之認識，以共同犯罪之意思參與，亦無礙於共同正犯
之成立。茲犯罪結果係因上訴人與洪阜勤之合同行為所致者，無
論出於何人所加，在共犯間既應同負全部之責，亦無分別何部分
為孰人下手之必要，原判決以竊盜、強盜而擄人勒贖及由自動付
款設備取得他人之物罪之共同正犯問擬，其適用法則並無違誤。
又按恐嚇取財罪與強盜罪，二者就其同具有不法得財之意思，及
使人交付財物而言，固無異趣，但就被害人是否喪失意思自由，
不能抗拒言之，前者被害人尚有意思自由，後者被害人之意思自
由已被壓制，達於不能抗拒之程度，故恐嚇取財罪，其強暴、脅
迫手段，係尚未使被害人達於不能抗拒之程度，如已使被害人喪
失意思自由，達於不能抗拒之程度，即應構成強盜罪，而非恐嚇
取財罪。原判決認定上訴人與洪阜勤駕駛竊得之小客車，尋找作
案目標，見廖詩妤獨自行走巷內，由上訴人下車強押廖女上車，
並喝令其趴在後座，不准把頭抬起來，洪阜勤並對廖女恫稱：「
不要叫，我有很多子彈，少一顆無所謂」、「為了怕你報警，我
會拍你的裸照」等語，廖女既遭上訴人強押上車，又遭洪阜勤言
詞恐嚇，非惟行動自由已喪失自由，其意思自由亦已被壓制，自
已達於不能抗拒之程度，雖讓廖女發送簡訊並撥打電話給其父廖
睿騏，無非欲取得贖款而已，並非廖女尚有行動意思之自由，原
判決以強盜而擄人勒贖罪處斷，其適用法律復無違誤。另查刑事
訴訟法應用辯護人之案件或已經指定辯護人之案件，辯護人未經
到庭辯護而逕行審判者，其判決當然違背法令，同法第三百七十
九條第七款定有明文。而刑法第三百三十二條第二項第三款之強
盜而擄人勒贖罪，最輕本刑為十年以上有期徒刑，依刑事訴訟法
第三十一條第一項規定，屬於強制辯護之案件。原審審判筆錄雖
僅記載「公設辯護人為被告甲○○辯護，詳如辯護書所載」等語
，但核閱卷宗，公設辯護人陳德仁確有提出九十五年度辯字第三
十一號辯護書為上訴人辯護（原審卷第一一一、一一八、一一九
頁），則原審所踐行之訴訟程序並無違誤，其判決亦無違法可言
。至於刑法第三百四十七條第五項固規定犯意圖勒贖而擄人之罪
，取贖後而釋放被害人者，得減輕其刑，但同法第三百三十二條
規定犯強盜而擄人勒贖罪，並無得減輕其刑之規定，況刑法第三
百四十七條第五項之規定係得減輕其刑，並非必減，原審未予減
刑，自難指為違法。末查刑事訴訟法所稱依法應於審判期日調查
之證據，係指與待證事實有重要關係，在客觀上顯有調查必要性
之證據而言，故其範圍並非漫無限制，必其證據與判斷待證事實
之有無，具有關連性，得據以推翻原判決所確認之事實，而為不
同之認定，若僅係枝節性問題，或所證明之事項已臻明瞭，當事
人聲請調查之證據，僅在延滯訴訟，甚或就同一證據再度聲請調
查，自均欠缺其調查之必要性，原審未依聲請為無益之調查，皆
無違法可言。上訴人犯強盜而擄人勒贖罪，事證已臻明確。其中
被害人廖詩妤在上訴人等人所竊得小客車之內有無看到許多「包
包」、斧頭、魚槍之類的東西？其心理有無產生畏懼？上訴人等
人究竟有無攜帶槍彈或照相機、攝影機上車？均與本件犯罪之成
立要件無關，不具調查之必要性，原審未為無益之調查，尤無違
法可言。上訴意旨置原判決上開明確論斷於不顧，對原審取捨證
據及證據證明力判斷之審判職權行使，任憑己見，或就同一證據
資料為相異之評價，或就不影響於判決本旨事項再為事實上之爭
辯，均與法律規定得為第三審上訴理由之違法情形，不相適合，
其上訴為違背法律上之程式，應予駁回。
據上論結，應依刑事訴訟法第三百九十五條前段，判決如主文。
中    華    民    國  九十五  年    八    月   十六   日
                      最高法院刑事第二庭
                          審判長法官  紀  俊  乾
                                法官  黃  正  興
                                法官  陳  東  誥
                                法官  池  啟  明
                                法官  花  滿  堂
      本件正本證明與原本無異
                                      書  記  官
中    華    民    國  九十五  年    八    月   十八   日
                                                      Ｑ


司法院資訊處製作；財團法人民間司法改革基金會備份。
